【裁判字號】    99,台上,4721
【裁判日期】    990729
【裁判案由】    違反毒品危害防制條例
【裁判全文】
最高法院刑事判決            九十九年度台上字第四七二一號
上  訴  人  台灣高等法院檢察署檢察官
被      告  甲○○
上列上訴人因被告違反毒品危害防制條例案件，不服台灣高等法
院中華民國九十九年五月十八日第二審更審判決（九十九年度重
上更(二)字第五一號，起訴案號：台灣宜蘭地方法院檢察署九十三
年度偵字第八０四號），提起上訴，本院判決如下：
    主  文
上訴駁回。
    理  由
按刑事訴訟法第三百七十七條規定，上訴於第三審法院，非以判
決違背法令為理由，不得為之。是提起第三審上訴，應以原判決
違背法令為理由，係屬法定要件。如果上訴理由書狀並未依據卷
內訴訟資料，具體指摘原判決不適用何種法則或如何適用不當，
或所指摘原判決違法情事，顯與法律規定得為第三審上訴理由之
違法情形，不相適合時，均應認其上訴為違背法律上之程式，予
以駁回。本件檢察官上訴意旨略以：(一)、證人即警員廖志堅於第
一審已證陳被告甲○○係於民國九十三年三月六日凌晨一時四十
分許，自宜蘭縣羅東鎮○○路六十八號「魔域PUB 」店後門走出
時，為警查獲，並扣得第二級毒品MDMA（俗稱搖頭丸）、大麻、
第三級毒品愷他命（俗稱Ｋ他命）一批及包裝大麻之菸紙六盒、
捲菸器一個、濾嘴三十九個。前開毒品，經送請鑑定結果，為MD
MA二百五十五顆、大麻煙草一包、愷他命九十瓶，有法務部調查
局（下稱調查局）九十三年四月二十二日調科壹字第三００００
一０四九號鑑定通知書、內政部警政署刑事警察局九十三年十二
月十三日刑鑑字第０九三０一九七七六四號鑑驗通知書可證。另
被告於九十三年三月六日及同年四月十日經宜蘭縣警察局羅東分
局分別採取尿液送請檢驗結果，均呈甲基安非他命、安非他命、
大麻及愷他命陽性反應，有尿液送驗對照表、慈濟大學濫用藥物
檢驗中心檢驗總表可稽。而人體施用含有MDMA成分之藥錠後，在
正常情況下，於適當時間內所採尿液，會檢出MDMA陽性反應，但
不會檢出甲基安非他命或安非他命陽性反應，亦有調查局九十四
年十一月二十三日調科壹字第０九四００五二三０七０號函可參
。被告之尿液經前開二次檢驗結果，均未呈MDMA陽性反應，足見
其應無MDMA之毒癮，然其竟為警查獲持有高達二百五十五顆之MD
MA，顯然該MDMA並非僅係供其自行施用。被告雖辯稱其平時係分
別施用MDMA、愷他命及大麻，MDMA係在舞廳時施用，查獲前曾於
九十三年二月二十九日或同年三月一日施用MDMA，嗣於同年三月
五日則僅施用愷他命及大麻，另其在PUB 店玩一天需施用MDMA四
、五顆，愷他命三、四瓶云云，但倘其所辯為真，祇需攜帶足供
己施用之毒品即可，何必攜帶如扣案之大量MDMA、大麻及愷他命
前往PUB 店。又被告嗣於第一審雖供陳其因女友盧藍莉之要求，
欲退還原向綽號「阿力」之不詳姓名、年籍男子（下稱「阿力」
）購得之毒品，始攜帶經扣案之毒品，與「阿力」約在「魔域PU
B 」店見面，盧藍莉於第一審亦陳稱被告欲將經警查獲之物品退
還予他人各云云，然被告係於桃園縣桃園市「獅子王PUB 」店內
向「阿力」購買毒品，卻與「阿力」約在羅東鎮「魔域PUB 」店
內退還毒品，顯與常理不合。被告於警詢及偵查中復均未提及與
「阿力」相約退還所購毒品之事，其又坦陳「阿力」於案發當日
並未出現在「魔域PUB 」店，而被告於經警查獲時，除攜帶向「
阿力」購得之毒品外，並隨身攜有捲菸器、大麻吸食器及濾嘴等
物，其復供承前開捲菸器等物係自行購自台北市士林夜市，倘其
確為退還原向「阿力」所購之毒品，何需攜帶與毒品無關之捲菸
器等物至「魔域PUB 」店，被告前開所辯，顯難採信，被告攜帶
前開毒品前往PUB 店，既非僅供己施用，衡情當係基於販賣圖利
之意圖，原審卻為相反之認定，顯已違背論理法則與經驗法則。
(三)、原判決既稱被告前開所辯，顯無足取，卻又謂此仍不足以認
定被告有販賣毒品之意圖，亦有理由矛盾之違誤。(四)、一般販賣
毒品之模式，因第一級毒品海洛因及第二級毒品安非他命係屬粉
末或細小顆粒，乃有裝置於分裝袋內並以電子磅秤秤重之必要，
本件扣案之愷他命已分裝成九十瓶，MDMA則為藥錠，係以顆計價
，藥頭在夜店兜售MDMA時，並不另行包裝，至大麻通常則以捲煙
器、捲煙紙捲好後予以出售，濾嘴亦係供捲煙使用，被告既經查
獲捲煙紙六盒，其自可以之製成大麻捲煙販售，原判決卻認前開
捲煙紙、捲煙器及濾嘴等物，均與販賣毒品不具關聯性，並難認
為適法云云。
惟查：原判決綜合全案卷證資料，本於事實審法院職權之推理作
用，認定被告有其事實欄所載之犯行，因而撤銷第一審之科刑判
決，就被告被訴意圖販賣而持有MDMA二百五十五顆部分，經變更
起訴法條及比較新舊法後，改判論處被告持有第二級毒品罪刑（
依修正前毒品危害防制條例第十一條第四項規定加重其刑後，量
處有期徒刑一年，減為有期徒刑六月），已詳細說明其採證認事
之理由。所為論斷，亦俱有卷證資料可資覆按。對於被告之行為
如何僅成立持有第二級毒品罪，非檢察官所起訴之意圖販賣而持
有第二級毒品罪，併已敘明：訊據被告始終否認意圖販賣而持有
扣案之毒品，辯稱整批購買時較為便宜，故一次向綽號「阿力」
者買入，嗣聽其女友規勸不要吸毒，故將之帶往PUB 店，本欲退
還給「阿力」，致被查獲，該扣案之毒品係供自己施用後所剩餘
之部分。而本件並未查獲磅秤、分裝袋或其他供販賣毒品使用之
器具，至於捲菸器、吸食器及濾嘴等物（雖可供施用大麻），但
不能據此即推論有販賣之意圖。另被告於九十三年三月六日、同
年四月十日先後經宜蘭縣警察局羅東分局採取尿液，送請檢驗結
果，均呈甲基安非他命、安非他命、大麻及愷他命等陽性反應，
有該分局之尿液送驗對照表、慈濟大學濫用藥物檢驗中心之檢驗
總表在卷可稽，足認被告有施用毒品之惡習。又被告既已施用前
揭毒品，因而未於該時段同時施用MDMA，致未驗出MDMA之陽性反
應，亦可理解。綜合上情，僅能證明被告持有第二級毒品之犯行
，並無積極證據足以證明被告係基於販賣營利之原因而取得該毒
品，或於取得該毒品後，起意營利販賣等情綦詳。檢察官上訴意
旨，對於原判決所為前揭論斷，並未依據卷內資料，具體指摘有
何違背法令情形。且查：(一)、刑事訴訟法第一百六十一條已於九
十一年二月八日修正公布，其第一項規定：檢察官就被告犯罪事
實，應負舉證責任，並指出證明之方法。因此，檢察官對於起訴
之犯罪事實，應負提出證據及說服之實質舉證責任。倘其所提出
之證據，不足為被告有罪之積極證明，或其指出證明之方法，無
從說服法院以形成被告有罪之心證，基於無罪推定之原則，自應
為被告無罪判決之諭知（參考本院九十二年台上字第一二八號判
例）。本件起訴之前，修正之刑事訴訟法關於舉證責任之規定，
已經公布施行，檢察官迄未提出適合於證明被告係基於意圖販賣
而持有第二級毒品之積極證據，並說明其證據方法與待證事實之
關係。原審經審理結果，對於卷內訴訟資料，復已逐一剖析，參
互審酌，仍無從獲得被告有意圖販賣而持有第二級毒品之心證，
因而變更檢察官所引應適用之法條，改判論處持有第二級毒品罪
刑，自不能任意指摘為違法。(二)、事實之認定與證據之取捨，乃
事實審法院之職權，苟其事實之認定及證據之取捨，並不違背經
驗法則與論理法則，即不容任意指為違法而執為上訴第三審之理
由。上訴意旨所為前揭指摘，係對於原判決已說明事項及屬原審
採證認事職權之適法行使，持憑己見而為不同之評價，且重為事
實之爭執，自與法律規定得為第三審上訴理由之違法情形，不相
適合。其對於意圖販賣而持有第二級（想像競合犯第三級）毒品
部分之上訴違背法律上之程式，應予駁回。至於原判決論處被告
持有第二級毒品罪部分，核屬刑事訴訟法第三百七十六條第一款
之案件，既經第二審判決，不得上訴於第三審法院，此部分亦應
予駁回。
據上論結，應依刑事訴訟法第三百九十五條前段，判決如主文。
中    華    民    國  九十九  年    七    月  二十九  日
                      最高法院刑事第六庭
                          審判長法官  陳  世  雄
                                法官  魏  新  和
                                法官  徐  文  亮
                                法官  吳  信  銘
                                法官  蔡  彩  貞
本件正本證明與原本無異
                                      書  記  官
中    華    民    國  九十九  年    八    月    三    日
                                                    m

司法院資訊處製作；財團法人民間司法改革基金會備份。
